【裁判字號】    99,消債聲,105
【裁判日期】    991027
【裁判案由】    聲請免責
【裁判全文】
臺灣高雄地方法院民事裁定           99年度消債聲字第105號
聲  請  人  甲○○
即  債務人
上列當事人因消費者債務清理事件，聲請免責，本院裁定如下：
    主  文
聲請人即債務人甲○○不免責。
    理  由
一、按，法院為終止或終結清算程序之裁定確定後，除別有規定
    外，應以裁定免除債務人之債務；法院裁定開始清算程序後
    ，債務人有薪資、執行業務所得或其他固定收入，而普通債
    權人之分配總額低於債務人聲請清算前二年間，可處分所得
    扣除自己及依法應受其扶養者所必要生活費用之數額者，法
    院應為不免責之裁定，但債務人證明經普通債權人全體同意
    者，不在此限；債務人有下列各款情形之一者，法院應為不
    免責之裁定，但債務人證明經普通債權人全體同意者，不在
    此限：一、於七年內曾依破產法或本條例規定受免責；二、
    隱匿、毀損應屬清算財團之財產，或為其他不利於債權人之
    處分；三、捏造債務或承認不真實之債務；四、因浪費、賭
    博或其他投機行為，致財產顯然減少或負擔過重之債務，而
    生開始清算之原因；五、於清算聲請前一年內，已有清算之
    原因，而隱瞞其事實，使他人與之為交易致生損害；六、明
    知已有清算原因之事實，非基於本人之義務，而以特別利於
    債權人中之一人或數人為目的，提供擔保或消滅債務；七、
    隱匿、毀棄、偽造或變造帳簿或其他會計文件之全部或一部
    ，致其財產之狀況不真確；八、故意於財產及收入狀況說明
    書為不實之記載，或有其他故意違反本條例所定義務之行為
    ，消費者債務清理條例第132 條、第133 條、第134 條分別
    定有明文。又消費者債務清理制度並非在使債務人恣意消費
    所造成之債務，轉嫁予債權人負擔，債務人免責制度，應在
    鼓勵勤勞誠實之債務人，而非縱容債務人奢侈浪費，倘債務
    人於聲請清算前之相當期間內，利用信用金融之機會，恣意
    為非屬通常生活所需之鉅額消費或作奢侈性、浪費性之消費
    ，而不在意日後履行返還之能力，反而算計消費者債務清理
    條例中之免責制度，濫用清算程序以規避其應負擔之償還責
    任，自與消費者債務清理條例之立法本旨有違。
二、經查：
（一）聲請人前依消費者債務清理條例之規定聲請更生，前經本
      院97 年 度消債更字第1071號裁定准予進行更生程序，嗣
      後因相對人所提更生方案未經債權人可決，經98年度消債
      清字第16 0號裁定開始清算程序，其後再由98年度司執消
      債清字第13 5號裁定清算程序終止在案等情，有前開裁定
      各一在卷可稽。
（二）聲請人95、96年度所得分別為13,749元、116,761 元，名
      下無財產，有財政部高雄市國稅局綜合所得稅各類所得資
      料清單、財產歸屬資料清單可憑（97年度消債更字第1071
      號卷，下稱消債更卷第16頁、98年度司執消債清字第135
      號卷，下稱司執消債清卷第37頁）。又聲請人與配偶乙○
      ○育有四名未成年子女，該四名未成年子女並無收入，且
      名下亦無財產，有其等之綜合所得稅各類所得資料清單及
      財產歸屬資料清單在卷可稽（消債更卷第78至89頁），而
      乙○○自94年10月起因健康狀況不佳多次住院，並進行右
      髖人工關節置換手術，有其診斷證明書在卷可參（97年度
      司執消債更字第437 號卷，下稱司執消債更卷第29至50頁
      ），堪認乙○○之健康狀況已影響其就業及工作能力，無
      法與聲請人共同負擔聲請人一家之生活支出，而依聲請人
      於聲請清算時之陳報，其每月負擔個人必要生活費用及配
      偶、四名未成年子女之扶養費為33,500元（消債更卷第7
      頁），據此以觀，聲請人於聲請清算前2 年之收入顯不足
      支付其個人必要生活費用及扶養費用。從而，本件並無債
      權人之分配總額低於聲請人聲請清算前2 年間，可處分所
      得扣除自己及依法應受其扶養者所必要生活費用之數額，
      依消債條例第133 條前段規定應為不免責之情事。
（三）惟本件清算程序終止後，經詢聲請人之各債權人是否同意
      其為免責，其債權人澳商澳盛銀行集團股份有限公司（下
      稱澳商澳盛銀行）、中國信託商業銀行股份有限公司（下
      稱中國信託銀行）均表示不同意聲請人免責，有各該公司
      之函件在卷可稽，是聲請人應否為免責，自繫於其是否不
      具消費者債務清理條例第134 條之各消極事由而定。然依
      上開銀行所提出之聲請人之信用卡消費明細資料所示，聲
      請人所積欠之債務，多係信用卡、現金卡及信用貸款債務
      ，其中其於94年7 月間向澳商澳盛銀行借貸200,000 元辦
      理餘額代償，復於94年10月向澳商澳盛銀行借款107,000
      元；又聲請人持中國信託銀行發行之現金卡分別於93年3
      月提領99,983元，94年2 月提領98,055元、94年3 月提領
      100,317 元、94年4 提領100,234 元、94年8 月提領140,
      500 元、94年12月提領119,811 元，此有各債權銀行提出
      之聲請人之信用卡、現金卡歷史消費明細表、交易明細等
      在卷可憑。依此以觀，聲請人如此大量借款記錄，不僅與
      內政部公佈之臺灣省每人每月最低生活費93年為8,529 元
      、94年為8,770 元、95年為9,210 元顯不相當，更較聲請
      人所陳報聲請清算前2 年內每月必要支出共33,500元高出
      甚多，堪認其大量預借現金並非僅係為供生活及扶養之必
      要費用之所需，而尚有不當支出之情。又由聲請人之前開
      代償紀錄已足認定其至遲於94年7 月起即陷入支付困難之
      窘境，然聲請人於經濟拮据當時仍有數筆東森購物、SOTO
      日本家庭料理之消費，其情形亦可認已屬浪費，致負擔過
      重之債務。綜上所述，聲請人在明知其收入不豐及名下無
      財產之情形下（有財政部高雄市國稅局綜合所得稅各類所
      得資料清單、財產歸屬資料清單可憑），仍多次持中國信
      託銀行等信用卡、現金卡持續向銀行辦理預借現金及申請
      信用貸款等方式過度擴張信用，且竟未量入為出以節約消
      費，仍於購物台、餐飲店等處從事逾其生活必需之消費，
      致聲請人累欠金額不但並未因申辦信用卡消費款代償而減
      少，反卻因以債養債而日益增加等情，且以當時聲請人客
      觀經濟條件，可知上開鉅額之預借現金與申請信用貸款之
      舉，顯非供一般通常生活之必要費用，堪認係因浪費或其
      他投機行為而導致負擔過重之債務，且聲請人亦未經普通
      債權人全體同意免責，則依上開法條規定之說明，本件聲
      請人自不得免責，爰裁定如主文。
中    華    民    國    99    年    10    月    27    日
              民事第四庭    法      官  郭文通
上為正本係照原本作成。
如不服本裁定，應於裁定送達後10日內，以書狀向本院提出抗告
，並繳納抗告費新臺幣1,000元。
中    華    民    國    99    年    10    月    27    日
                            書  記  官  黃琬婷

司法院資訊處製作；財團法人民間司法改革基金會備份。
